臺灣雲林地方法院民事判決
111年度訴字第264號
原      告  廖玠政  
訴訟代理人  陳振德  


被      告  京城商業銀行股份有限公司

法定代理人  戴誠志  


訴訟代理人  蔣泳鋒  
受  告  知
訴  訟  人  廖春生  
上列當事人間請求塗銷抵押權設定登記事件，本院於民國111年7
月6日言詞辯論終結，判決如下：
    主  文
原告之訴駁回。
訴訟費用由原告負擔。
    事實及理由
一、原告起訴主張：
　　㈠坐落雲林縣○○鎮○○段000地號土地(權利範圍：全部)及其上
      同段524建號建物(權利範圍：全部)(下稱系爭房地)前為
      訴外人廖猜所有，嗣於民國109年4月30日移轉登記為原告
      所有。廖猜前於83年9月5日以系爭房地設定最高限額新臺
      幣440萬元之抵押權予被告京城商業銀行股份有限公司之
      前身「臺南區中小企業銀行」，登記債務人為廖猜，並約
      定權利存續期間為83年9月2日至113年9月2日，利息及遲
      延利息利率與違約金暨債務清償日期，均依照各債務契約
      約定(下稱系爭最高限額抵押權)；其後債務人即訴外人廖
      猜向被告貸款之款項均已清償完畢；是以，廖猜與被告間
      已無系爭最高限額抵押權所擔保之債權債務關係存在，然
      被告之系爭最高限額抵押權設定仍存在，妨害原告之所有
      權。按「所有人對於無權占有或侵奪其所有物者，得請求
      返還之。對於妨害其所有權者，得請求除去之。有妨害其
      所有權之虞者，得請求防止之。」民法第767條第1項定有
      明文。是原告自得依民法第767條第1項規定，請求被告塗
      銷系爭最高限額抵押權登記。
　　㈡並聲明：
　　　⒈被告應將坐落雲林縣○○鎮○○段000地號土地(權利範圍：
        全部)及其上同段524建號建物(權利範圍：全部)，83年
        ，以雲林縣虎尾地政事務所83年虎地普字第009300號收
        件，於83年9月5日登記，擔保債權本金最高限額440萬
        元，存續期間自83年9月2日起至113年9月2日。清償日
        依照契約約定之系爭最高限額抵押權登記予以塗銷。
　　　⒉訴訟費用由被告負擔。
二、被告則以：
　　㈠查訴外人廖猜為向被告公司申請授信，前於83年9月5日將
      系爭房地設定440萬元之系爭最高限額抵押權予被告，有
      他項權利證明書、土地建築改良物抵押權設定契約書及其
      他約定事項為憑。嗣廖猜於91年3月11日邀同訴外人廖月
      為連帶保證人，向被告借得310萬元(下稱系爭借款)，有
      本行授信案件批覆書及放款交易明細表為憑，合先敘明。
　　㈡又系爭借款之連帶保證人廖月於另案借款提供雲林縣○○鎮○
      ○○段000地號及同段17建號為擔保(下稱另案擔保物)，然
      因另案借款未依約履行，被告遂於100年間以鈞院100年度
      司執字第10672號強制執行事件執行另案擔保物 。另案擔
      保物所擔保者係廖月於本行之所有債務，故本案系爭借款
      (即廖月之連帶保證債務)於前開強制執行事件中受償1,10
      9,002元及執行費15,358元，有分配表為憑，分配款項並
      於101年2月21日入帳。
　　㈢按就債之履行有利害關係之第三人為清償者，於其清償之
      限度內承受債權人之權利，民法第312條前段定有明文。
      準此，該第三人即得按其代位清償限度就債權人之權利，
      以自己之名義，行使債權人之權利。所謂第三人就債之履
      行有利害關係，係指該第三人因清償而發生法律上之利害
      關係者而言，是以物上保證人清償抵押權擔保之債權，自
      屬就債之履行有利害關係之第三人（最高法院98年度台上
      字第1104號判決意旨參照）。次按利害關係人代設定最高
      限額抵押權之債務人，清償債務，於其清償之限度內，承
      受債權人對於債務人之債權。此項承受之性質為法定之債
      權移轉，其效力與債權讓與相同，因第三人為債務人向最
      高限額抵押權人清償後，於其清償之限度內，即承受債權
      人之身分，倘該債權另有擔保物權，亦隨同移轉於該第三
      人（最高法院107年度台上字第768號民事判決意旨參照）
      。
　　㈣職此，訴外人廖春生既因被告向法院聲請強制執行其名下
      之擔保物，而為債務人即訴外人廖猜對本案系爭借款清償
      1,109,002元及執行費15,358元，自屬就債之履行有利害
      關係之第三人，依民法第312條之規定與前揭實務見解，
      廖春生於前開清償之限度內承受被告對廖猜之債權，而本
      案系爭借款又有系爭最高限額抵押權，故系爭最高限額抵
      押權亦於清償之限度內法定移轉與廖春生。故為避免廖春
      生依民法第184條第1項規定向被告請求損害賠償，本件原
      告如欲請求塗銷系爭最高限額抵押權，自應先徵詢取得利
      害關係人廖春生之同意，被告始出具同意書將系爭最高限
      額抵押權全部予以塗銷；若未獲廖春生同意，被告恐將遭
      廖春生依民法第184條第1項前段請求負擔侵害其債權之損
      害賠償之責任。
　　㈤綜上所述，被告為善盡保管廖春生權利之義務，並維護己
      身之權益，狀請鈞院駁回本件原告之訴，嗣原告取得廖春
      生之同意後，被告始就系爭最高限額抵押權予以塗銷 。
　　㈥並聲明：
　　　⒈原告之訴駁回。
　　　⒉訴訟費用由原告負擔。
三、受告知訴訟人則以；
　　廖月的房地已經被法院拍賣執行，執行金額還剩100多萬，
    這筆錢到哪裡去了。廖猜應該還要拿100多萬元還我，本件
    才算了結。 
四、兩造不爭執事項：
    ㈠系爭房地前為訴外人廖猜所有，於109年4月30日所有權移
      轉登記予原告。
    ㈡廖猜前於83年9月5日設定系爭房地本金最高限額440 萬元
      之系爭最高限額抵押權予被告之前身台南區中小企業銀行
      ，約定權利存續期間自83年9月2日起至113年9月2日止。
　　㈢訴外人廖月於另案向被告借款，提供另案的擔保物設定抵
      押給被告，事後經本院100年度司執字第10672 號強制執
      行，被告因而受償廖猜所欠之款項110萬9,002元及執行費
      1萬5,358元。
　　㈣廖猜對被告目前並無最高限額抵押債務存在，也就是說廖
      猜之前將系爭房地設定系爭最高限額抵押權所負的債務已
      經清償完畢。
　　㈤原告之前對訴外人程麗寬負有債務，並將系爭房地設定190
      萬元之普通抵押權予程麗寬，其後程麗寬聲請拍賣系爭房
      地，經本院110年度司執字第19833號拍賣抵押物事件執行
      在案，該執行事件本院有通知被告，被告並有以110年10
      月25日陳報狀陳報兩造間並無債權債務關係，其後程麗寬
      聲請撤回執行，本院執行處並囑託雲林縣虎尾地政事務所
      於110年12月6日塗銷該案就本件系爭房地之查封登記。
五、爭執事項：
  ㈠㈠系爭最高限額抵押權所擔保之債權是否已經確定？
  ㈡㈡原告請求塗銷系爭最高限額抵押權有無理由？ 
六、本院之判斷：
　　㈠系爭房地前為訴外人廖猜所有，其於109年4月30日將系爭
      房地之所有權移轉登記予原告。廖猜前於83年9月5日設定
      系爭房地本金最高限額440 萬元之系爭最高限額抵押權予
      被告之前身台南區中小企業銀行，約定權利存續期間自83
      年9月2日起至113年9月2日止等情，為兩造所不爭執，並
      有系爭房地之土地及建物登記第一類謄本（所有權個人全
      部），及他項權利證明書、抵押權設定契約書等影本在卷
      可稽（本院卷第15頁至第25頁、第43頁至第46頁），自堪
      信為真實。
　　㈡訴外人廖月於另案向被告借款，提供另案的擔保物設定抵
      押給被告，事後經本院100年度司執字第10672號強制執行
      ，被告因而受償廖猜所欠之款項1,109,002元及執行費15,
      358元。廖猜對被告目前並無最高限額抵押債務存在，也
      就是說廖猜之前將系爭房地設定系爭最高限額抵押權所負
      的債務已經清償完畢等情，亦為兩造所不爭執，且經本院
      調閱本院100年度司執字第10672號強制執行卷核閱無誤，
      並有台南區中小企業銀行授信案件批覆單、交易明細、本
      院民事執行處強制執行金額計算書分配表等影本在卷可憑
      （本院卷第49頁至第55頁、第61頁至第63頁）。
　　㈢按民法第881條之1第1項稱最高限額抵押權者，謂債務人或
      第三人提供其不動產為擔保，就債權人對債務人一定範圍
      內之不特定債權，在最高限額內設定之抵押權。同條第2
      項規定，最高限額抵押權所擔保之債權，以由一定法律關
      係所生之債權或基於票據所生之權利為限。又最高限額抵
      押權，係指在抵押存續期間內，不限於借貸次數，得借得
      還，於最後決算時，在最高限額內有擔保效力而言。此種
      抵押權所擔保之債權，除訂約時已發生者外，即將來發生
      之債權在約定限額之範圍內，亦為抵押權效力所及。而本
      件系爭最高限額抵押權約定權利存續期間需至113年9月2
      日始屆至，則即便訴外人廖猜將系爭房地出賣並移轉所有
      權予原告，在系爭最高限額抵押權約定權利存續期間屆至
      前，廖猜仍可能向被告借款，倘若如此，基於抵押權之追
      及效力，被告仍得對目前為原告所有之系爭房地行使最高
      限額抵押權，故原告請求塗銷系爭最高限額抵押權即屬無
      據。
　　㈣按最高限額抵押權所擔保之原債權，除本節另有規定外，
      因下列事由之一而確定：一、約定之原債權確定期日屆至
      者。二、擔保債權之範圍變更或因其他事由，致原債權不
      繼續發生者。三、擔保債權所由發生之法律關係經終止或
      因其他事由而消滅者。四、債權人拒絕繼續發生債權，債
      務人請求確定者。五、最高限額抵押權人聲請裁定拍賣抵
      押物，或依第873條之1之規定為抵押物所有權移轉之請求
      時，或依第878條規定訂立契約者。六、抵押物因他債權
      人聲請強制執行經法院查封，而為最高限額抵押權人所知
      悉，或經執行法院通知最高限額抵押權人者。但抵押物之
      查封經撤銷時，不在此限。七、債務人或抵押人經裁定宣
      告破產者。但其裁定經廢棄確定時，不在此限。第881條
      之5第2項之規定，於前項第4款之情形，準用之。民法第8
      81條之12第1項、第2項固定有明文。然查，本件並無民法
      第881條之12第1項第1款至第4款所定擔保債權確定之情形
      。又雖然原告之前對訴外人程麗寬負有債務，並將系爭房
      地設定190萬元之普通抵押權予訴外人程麗寬，其後程麗
      寬聲請拍賣系爭房地，經本院110年度司執字第19833號拍
      賣抵押物事件執行在案，該執行事件本院有通知被告，被
      告並有以110年10月25日陳報狀陳報兩造間並無債權債務
      關係，但其後程麗寬已聲請撤回執行，本院執行處並囑託
      雲林縣虎尾地政事務所於110年12月6日塗銷該案就本件系
      爭房地之查封登記，為兩造所不爭執，並經本院調閱本院
      110年度司執字第19833號強制執行卷核閱無訛，則系爭最
      高限額抵押權亦不符合民法第881條之12第1項第6款擔保
      債權確定之情形。再者，系爭最高限額抵押權為有約定權
      利存續期間之抵押權，固亦無民法第881條之12第2項規定
      之適用，則即便目前訴外人廖猜已無積欠被告抵押債務，
      系爭最高限額抵押權效力仍存在，原告請求塗銷即屬無憑
      。
七、綜上，原告基於民法第767條第1項規定，請求塗銷系爭最高
    限額抵押權，為無理由，應予駁回。　　　　　　　　
八、訴訟費用負擔之依據：民事訴訟法第78條。　
中　　華　　民　　國　　111 　年　　7 　　月　　15　　日
                  民事第二庭    法  官  楊昱辰

以上正本係照原本作成。
如對本判決上訴，須於判決送達後廿日內向本院提出上訴狀。如
委任律師提起上訴者，應一併繳納上訴審裁判費。
中　　華　　民　　國　　111 　年　　7 　　月　　15　　日
                                書記官　陳玉珮